臺灣高雄地方法院刑事判決　　　　　　　　96年度易字第78號
公　訴　人　臺灣高雄地方法院檢察署檢察官
被　　　告　乙○○
選任辯護人　李文禎律師
　　　　　　黃如流律師
　　　　　　黃小舫律師
上列被告因業務侵占案件，經檢察官提起公訴（95年度偵緝字第
1494號），本院判決如下：
    主  文
乙○○無罪。
    理  由
一、公訴意旨略以：被告乙○○係高雄縣私立高大汽車駕駛人訓
    練班合夥人（以下稱「高大駕訓班」），為從事業務之人。
    其於民國92年11月30日經高大駕訓班全體合夥人決議推選為
    高大駕訓班經營人，負責代收駕訓班之各種款項，經營期限
    至93年農曆春節（即94年2 月）為止。詎被告於上開經營期
    限屆滿後，仍基於意圖為自己不法所有之概括犯意，自94年
    4 月28日起至同年7 月4 日止，連續多次以經營人之身份，
    而代為收取之該駕訓班所有款項共計新臺幣（下同）83萬
    1981元，並予以侵占入己，致生損害於高大駕訓班及其他合
    夥人。經合夥人即告訴人甲○○、戊○○等人多次請求被告
    返還上開款項予高大駕訓班，然被告均置之不理，因認被告
    涉犯刑法第336 條第2 項之業務侵占罪嫌云云。
二、按犯罪事實應依證據認定之，無證據不得認定犯罪事實；又
    不能證明被告犯罪者，應諭知無罪之判決，刑事訴訟法第
    154 條第2 項、第301 條第1 項分別定有明文。又事實之認
    定，應憑證據，如未能發現相當證據，或證據不足以證明，
    自不能以推測或擬制之方法，為裁判基礎；且認定不利於被
    告之事實須依積極證據，苟積極證據不足為不利於被告事實
    之認定時，即應為有利於被告之認定，不必有何有利之證據
    ，最高法院53年台上字第656 號、30年上字第816 號著有判
    例可資參照。末按刑法上之侵占罪，須持有人變易其原來之
    持有意思而為不法所有之意思，始能成立，如僅將持有物延
    不交還或有其他原因致一時未能交還，既缺乏主觀要件，即
    難遽以該罪相繩，此亦有最高法院68年台上字第3146號判例
    可參。
三、公訴人認被告乙○○涉犯前開業務侵占罪嫌，無非係以告訴
    人即證人甲○○、戊○○於偵查中之證述以及契約書影本、
    高大駕訓班收支日報表影本、流水帳款簿、高大駕訓班94年
    6 月24日、7 月13日、8 月14日股東會議、存證信函影本等
    為其論據。訊據被告固坦承於上開時、地，連續收取高大駕
    訓班款項之事實，惟堅詞否認有何侵占之犯行，辯稱：因當
    時公司之股權歸屬有紛爭，且無法決定之後的公司經營者，
    故其方代為經營並收取上開款項，且收取之款項部分用於駕
    訓班之支出，剩餘的款項尚待公司股權確認等官司打完之後
    其才要交出，其並無侵占之犯意等語。經查：
（一）被告乙○○與告訴人甲○○、戊○○於92年間均係高大駕
      訓班之合夥股東，其3 人於92年11月20日訂立自當日起至
      94年2 月止均由被告乙○○負責營收高大駕訓班學費之契
      約，嗣因雙方對於94年2 月後由何人經營無法達成共識，
      故協議暫由證人丁○○自94年2 月起代為營運高大駕訓班
      並收取學費等款項等情，業據被告自承不諱，核與證人即
      告訴人甲○○、戊○○之證述相符，並有契約書1 份附卷
      可稽。惟證人丁○○代理經營高大駕訓班後，因不堪被告
      與告訴人戊○○間之股權爭議，遂經由告訴人戊○○之同
      意，由丁○○自94年4 月28日起，將駕訓班之營收交予被
      告保管並用以支應駕訓班各項費用開銷之事實，業據證人
      丁○○於審理時証述在卷，並證稱：94年4 月25日那天被
      告與戊○○又吵架，嗣雙方於警局協調後，戊○○便於當
      晚在高大駕訓班寢室內當面向其表示以後高大駕訓班之款
      項均由被告收取，因戊○○的意思是不想讓其因公司經營
      權的問題而背負沉重的壓力，所以才答應由被告來收取公
      司的款項，其有將戊○○這段話轉達給被告知悉等語（參
      本院卷第48～50頁），經核與被告供承：丁○○有經過戊○○之同意，故其才敢收取上開款項等語相符（參95年度
      偵緝字第1494號卷第18頁、本院卷第24頁），並有被告簽
      認之高大駕訓班收支日報表在卷可按。雖證人戊○○於本
      院審理時否認曾經同意由被告收取上開款項云云（參本院
      卷第53頁），惟證人戊○○與被告因上開款項糾紛已經年
      涉訟，有本院94年度訴字第2298號之民事判決書1 份在卷
      可參，顯見兩人利益相反，是證人戊○○上開證述是否全
      然可信，已非無疑。另參諸證人戊○○於94年4 月至同年
      7 月間未阻止被告收取上開款項，亦未召開股東會等情，
      業據證人戊○○於審理時證述在卷，並證稱：每天下班前
      ，被告均會向櫃檯之會計小姐收取駕訓班之費用，其沒有
      去阻止，也沒有在被告收取費用的這段期間召開股東會，
      因為其認為此階段雙方應該不會達成共識等語（參本院卷
      第54頁）。是被告既係聽聞丁○○轉述戊○○同意被告收
      取上開駕訓班之費用，且被告於收取上開款項之期間，戊○○等人亦未曾阻止被告收取費用，亦未召開股東會決定
      日後之經營者，顯見被告辯稱：其收取費用有經過戊○○
      同意等語，應屬非虛，自難僅以被告收受上開款項，即遽
      謂其主觀上有何不法所有之意圖。
（二）公訴人復指稱：被告收取上開款項後，將之存入其母親用
      以償還土地貸款之帳戶，顯見被告主觀上有將上開款項侵
      占入己之意圖云云。惟查單純存入自己帳戶之舉，並不等
      同於被告主觀上即有不法所有之意圖。另高大駕訓班並無
      以公司名義開戶等情，業據證人丁○○證述在卷（參本院
      卷第51頁），且公訴人復無法提出證據證明被告有何不當
      提領挪用之情事，是高大駕訓班於案發當時既無足供存入
      款項之公用帳戶，自難僅憑被告將上開款項存入其母親所
      有之帳戶內即推認被告主觀上有侵占之犯意。況被告與告
      訴人戊○○、甲○○間因對於持有之合夥股數有紛爭，經
      提起民事訴訟，現由台灣高等法院高雄分院審理之事實，
      業據被告供明在卷，並有本院上開民事判決1 份在卷可按
      ，而告訴人戊○○、甲○○自94年7 月間起經營高大駕訓
      班迄今，共計累積盈餘31萬餘元，期間亦未分紅予同為合
      夥人之被告一節，亦據證人戊○○證述在卷（參本院卷第
      57 頁） ，此亦足徵本件被告與告訴人戊○○等人雙方因
      合夥股權紛爭，故均各自保留其於經營期間所收款項、盈
      餘而未分紅予其他股東之事實，已甚明確，故被告辯稱：
      因高大駕訓班之股權尚有紛爭，現正進行民事訴訟，其收
      取之款項才沒有交出等語，應可信為真實。準此，縱認被
      告案發至今仍拒絕交出94年4 月至同年7 月間於高大駕訓
      班所收之款項之情事，依首開規定說明，核被告所為，尚
      與侵占罪之構成要件不符。
（三）被告自94年4 月28日起迄同年7 月4 日止經營高大駕訓班
      期間，雖有收取駕訓班學費，惟仍支付駕訓班部份費用開
      銷之事實，業據證人丁○○、戊○○証述在卷，丁○○並
      證稱：於94年4 月至7 月間，被告有支付駕訓班中關於報
      考費、人事費用、監理所等費用，但都是斷斷續續支付，
      不是全部支付等語（參本院卷第52頁）。另證人戊○○亦
      證稱：那段期間被告收取了新台幣83萬餘元，其中被告有
      拿收取之款項支付部份駕訓班之支出等語（參本院卷第54
      頁）。足見被告於上開期間收取駕訓班之費用後，仍支付
      部分駕訓班費用之必要開銷，以維持營運之事實，應可確
      認。從而，苟被告於案發當時真有侵占之不法犯意，則其
      何以猶會續付駕訓班營運開銷之理？況告訴人戊○○等合
      夥人自94年7 月5 日起再接續經營駕訓班後，丁○○亦將
      其自94年2 月14日起迄同年4 月25日所收取之款項共計
      376,015 元移交接手股東張美玲等情，亦據證人丁○○証
      述在卷（參本院卷第51頁），足徵本件應屬被告與告訴人
      戊○○、甲○○間因合作投資經營事業所生合夥股數認定
      及盈餘分紅等之民事債務糾葛，自與刑事侵占罪無涉。另
      公訴人雖據告訴人所提之收支日報表、流水帳款簿，因認
      本件被告涉有侵占金額達831,981 元云云。惟此部份所計
      算出之金額並未扣除被告所支付之開銷費用，且證人戊○○亦到庭證稱：目前無法估算被告實際支出等語（參本院
      卷第54頁），故尚難憑此作為認定被告涉有侵占之犯罪依
      據。
四、綜上所述，本件公訴人所指之證據既無法證明被告主觀上有
    侵占之犯意，客觀上亦無法證明被告有侵占之犯行，自難對
    被告遽以刑法業務侵占罪相繩。此外，復查無其他積極事證
    足認被告有何其他業務侵占犯行，爰依前開之說明，自應為
    被告無罪之諭知。
據上論斷，應依刑事訴訟法第301 條第1 項，判決如主文。
本案經檢察官丙○○到庭執行職務。
中　　華　　民　　國　　96　　年　　 4  　月　　12　　日
                  刑事第八庭  審判長法　官  李政庭
                                    法  官  賴文姍
                                    法  官  王俊彥
如不服本判決，應於判決送達後10日內，向本院提出上訴狀。
以上正本證明與原本無異。
中　　華　　民　　國　　96　　年　　4 　　月　　12　　日
                                    書記官  鄭永媚
